【裁判字號】    88,重訴,2556
【裁判日期】    890224
【裁判案由】    債務人異議之訴
【裁判全文】
臺灣臺北地方法院民事判決  八十八度重訴字第二五五六號
    原      告  乙○○
                              .
    訴訟代理人  蕭介生律師      住台北市○○○路○段八七號四樓
    被      告  台灣省合作金庫  設台北市○○區○○路七七號
    法定代理人  丙○○        .
    訴訟代理人  丁○○          住台北市○○區○○路二八二號
                甲○○        .
右當事人間債務人異議之訴事件，本院判決如左：
    主    文
原告之訴駁回。
訴訟費用由原告負擔。
    事    實
甲、原告方面：
一、聲明：臺灣臺北地方法院八十八年度執字第二００二號所為之強制執行程序應予
          撤銷。
二、陳述：
（一）訴外人許林幸於民國八十二年十月三十一日向被告借款新台幣（下同）一千五
      百萬元，原告及訴外人許耿郎則為連帶保證人，且原告及訴外人許耿郎另提供
      所有坐落臺北市○○區○○段一小段二九五、二九五之一地號土地為擔保設定
      抵押權，嗣後被告乃向台灣士林地方法院聲請裁定准予拍賣前揭抵押物，並聲
      請拍賣抵押物強制執行，經台灣士林地方法院以八十六年度執字第六０四四號
      強制執行事件受理在案，然因拍賣底價接近債權額，被告不予承受或聲請再行
      拍賣，遂率然拋棄該債權擔保之物權即抵押權，而撤回上述強制執行之聲請，
      是以，被告顯屬民法第七百五十一條所規定「債權人拋棄其為債權擔保之物權
      」情事，故原告為連帶保證人，就被告所拋棄權利之限度內，應免其責任。再
      者，兩造曾於八十七年一月十九日在被告所屬士林支庫，為前述拍賣抵押物強
      制執行事件達成和解，約定該事件拍賣底價不足一千五百萬元，原告願負責清
      償其餘債務，被告則撤回抵押權三分之一執行名義，繼續對訴外人許耿郎三分
      之二抵押物強制執行，使原告取得優先承購權，並對該向主債務人積欠債權利
      息從優核計或免除。詎被告竟違背兩造之和解契約，拋棄其為債權擔保之物權
      ，轉而向鈞院聲請對原告之存款為強制執行，由鈞院八十八年度執字第二００
      二號事件受理中，顯見被告之強制執行有背誠信原則，且被告未對主債務人即
      訴外人許林幸之財產為執行受償，亦有圖利訴外人許林幸甚明。又被告於前述
      和解契約中已同意原告可減免利息，茲又持鈞院八十四年度促字第二０一五三
      號、八十七年度促字第六一三九號執行名義請求被告給付違約金及利息，更為
      權利濫用，且依民法第二百五十二條規定，法院得酌減違約金數額。另被告對
      原告主張權利所憑之保證契約，其中關於原告之印文模糊不明顯，是否為原告
      之印章，顯有疑義，則本件債權債務因為偽造，故自始不存在。綜上所述，被
      告依鈞院八十八年度執字第二００二號事件對原告所為之強制執行程序，於法
      不合，為此爰依強制執行法第十四條之規定，提起債務人異議之訴，請求撤銷
      該事件所為之強制執行程序。
（二）對被告抗辯所為之陳述：
  １、八十七年一月十九日兩造確有達成和解，意思表示已合致，且被告並未退回原
      告之申請書，表示被告同意此和解條件。而該申請書內容乃被告人員指示原告
      書寫者，被告復將之提出於台灣士林地方法院，故被告顯有同意。
  ２、台灣士林地方法院八十六年度執字第六０四四號強制執行事件中，執行標的物
      即土地鑑定價格為二千一百八十五萬零二百二十元，則抵押權擔保之債權與市
      價相近，被告竟串通訴外人許耿郎將底價抬高為四千八百萬元，該院遂依該不
      合理之價額為拍賣，嗣於八十八年三月八日發給被告六個月應買之公告期滿時
      ，被告不應買，亦未依強制執行法第九十五條第四項規定，於六個月內聲請另
      行估價拍賣，顯為拋棄擔保物權之行為。
  ３、被告將同一份八十二年十月三十日之借據，分二次向鈞院聲請發給支付命令，
      足見被告明知原告之連帶保證部分，自始即有不實之情狀。
三、證據：提出台灣士林地方法院八十六年度執字第六０四四號八十八年九月四日函
    、申請書、本院八十八年度執字第二００二號八十八年十月十九日執行命令、被
    告執行聲請狀、不動產鑑價報告書、執行筆錄、台灣士林地方法院八十六年度執
    字第六０四四號第一次拍賣公告、被告支付命令聲請書，並聲請被告貸款予許林
    幸之卷宗、調閱台灣士林地方法院八十六年度執字第六０四四號拍賣抵押物卷宗
    、聲請命行鑑定原告印文。
乙、被告方面：
一、聲明：駁回原告之訴。
二、陳述：
（一）原告於七十七年十一月二十二日於被告銀行處簽立授信約定書所留存之印鑑，
      與訴外人許林幸於八十二年十月三十日邀同原告及訴外人許耿郎簽發之借據上
      印鑑相符；且原告與訴外人許林幸、許耿郎復於八十四年四月十一日向被告申
      請延期償還借款，然申請後卻未依約履行，故原告主張未與被告簽訂連帶保證
      契約，顯與事實不符。
（二）台灣士林地方法院八十六年度執字第六０四四號執行程序中，因六次公開拍賣
      無人應買，該院又定於八十八年九月二日為第七次拍賣，底價一千五百零二萬
      元，被告旋即通知原告謂：「扣除執行費用及土地增值稅，其價格已明顯低於
      一千五百萬元，原告可依民國八十七年一月十九日所提之申請，逕自向士林地
      院標購該不動產，並清償其不足部分。」，不料原告並未前往標購，且未提供
      五百萬元為擔保，致該執行事件遭台灣士林地方法院以拍賣無實益為由，視為
      撤回執行，並非被告拋棄抵押權之故。況該抵押權登記現仍未塗銷。另依兩造
      授信約定書第十一條第一項約定：「貴庫（被告）毋須先就擔保物受償，得逕
      向立約人（原告）求償。」，顯已明定原告應負所保證之債務。
（三）八十七年一月十九日之申請書乃原告單方所為，被告並未同意，且原告並未提
      出五百萬元為擔保，故兩造並未達成和解。
（四）原告所為異議原因之事實，係發生在被告聲請本件強制執行所憑執行名義成立
      前之事由，與強制執行法第十四條之規定不符。
三、證據：提出借據、授信約定書、延期償還申請書、申請書、台灣士林地方法院八
    十六年度執字第六０四四號八十八年七月十四日第七次拍賣公告、台灣士林地方
    法院八十八年十月七日士院仁執字第三一二０一號債權憑證。
丙、本院依職權調閱本院八十八年度執字第二００二號強制執行事件卷宗、八十四年
    度促字第二０一五三號、八十七年度促字第六一三九號支付命令卷宗。
    理    由
一、原告主張訴外人許林幸於八十二年十月三十一日向被告借款一千五百萬元，原告
    及訴外人許耿郎則為連帶保證人，且原告及訴外人許耿郎另提供所有之土地為擔
    保設定抵押權，嗣後被告乃聲請拍賣抵押物強制執行，經台灣士林地方法院以八
    十六年度執字第六０四四號強制執行事件受理在案，然因拍賣底價接近債權額，
    被告不予承受或聲請再行拍賣，遂率然拋棄該債權擔保之物權即抵押權，而撤回
    上述強制執行之聲請，是以，被告顯屬民法第七百五十一條所規定「債權人拋棄
    其為債權擔保之物權」情事，故原告為連帶保證人，就被告所拋棄權利之限度內
    ，應免其責任。再者，兩造曾於八十七年一月十九日為前述拍賣抵押物強制執行
    事件達成和解，詎被告竟違背兩造之和解契約，拋棄其為債權擔保之物權，轉而
    向鈞院聲請對原告之存款為強制執行，由鈞院八十八年度執字第二００二號事件
    受理中，顯見被告之強制執行有背誠信原則，且被告未對主債務人即訴外人許林
    幸之財產為執行受償，亦有圖利訴外人許林幸甚明。又被告於前述和解契約中已
    同意原告可減免利息，茲又持鈞院八十四年度促字第二０一五三號、八十七年度
    促字第六一三九號執行名義請求被告給付違約金及利息，更為權利濫用，且依民
    法第二百五十二條規定，法院得酌減違約金數額。另被告對原告主張權利所憑之
    保證契約，其中關於原告之印文模糊不明顯，是否為原告之印章，顯有疑義，則
    本件債權債務因為偽造，故自始不存在。綜上所述，被告依鈞院八十八年度執字
    第二００二號事件對原告所為之強制執行程序，於法不合，為此爰依強制執行法
    第十四條之規定，提起債務人異議之訴，請求撤銷該事件所為之強制執行程序。
    被告則以：原告確有擔任訴外人許林幸於八十二年十月三十日向被告借款一千五
    百萬元之連帶保證人，該借據上原告之印文為真正。至於台灣士林地方法院八十
    六年度執字第六０四四號執行程序中，因六次公開拍賣無人應買，該院又定於八
    十八年九月二日為第七次拍賣，底價一千五百零二萬元，被告旋即通知原告謂：
    「扣除執行費用及土地增值稅，其價格已明顯低於一千五百萬元，原告可依民國
    八十七年一月十九日所提之申請，逕自向士林地院標購該不動產，並清償其不足
    部分。」，不料原告並未前往標購，且未提供五百萬元為擔保，致該執行事件遭
    台灣士林地方法院以拍賣無實益為由，視為撤回執行，並非被告拋棄抵押權之故
    。況該抵押權登記現仍未塗銷。另依兩造授信約定書第十一條第一項約定：「貴
    庫（被告）毋須先就擔保物受償，得逕向立約人（原告）求償。」，顯已明定原
    告應負所保證之債務。又八十七年一月十九日之申請書乃原告單方所為，被告並
    未同意，且原告並未提出五百萬元為擔保，故兩造並未達成和解。末以原告所為
    異議原因之事實，係發生在被告聲請本件強制執行所憑執行名義成立前之事由，
    與強制執行法第十四條之規定不符等語，資為抗辯。
二、原告主張被告曾向台灣士林地方法院聲請裁定准予拍賣前揭抵押物，並聲請拍賣
    抵押物強制執行，經台灣士林地方法院以八十六年度執字第六０四四號強制執行
    事件受理在案；又被告另對原告之存款聲請強制執行，由本院八十八年度執字第
    二００二號事件受理中等事實，業據其提出台灣士林地方法院八十六年度執字第
    六０四四號八十八年九月四日函、本院八十八年度執字第二００二號八十八年十
    月十九日執行命令為證，並經本院調閱台灣士林地方法院八十六年度執字第六０
    四四號拍賣抵押物強制執行事件卷宗、本院八十八年度執字第二００二號清償債
    務強制執行事件卷宗查閱屬實，兩造對於該程序之存在亦不爭執，故堪信原告此
    部分主張為真實。原告主張被告有拋棄抵押權之行為、被告未依兩造和解契約履
    行等節，則為被告所否認，並以上開情詞為辯。是本件應審酌者為：被告是否有
    拋棄抵押權之行為而致原告得於被告拋棄權利之限度內免除責任？原告主張之事
    由是否與強制執行法第十四條規定構成要件相符等？茲分述如下：
  （一）原告主張被告於台灣士林地方法院八十六年度執字第六０四四號強制執行事
        件中，執行標的物即土地鑑定價格為二千一百八十五萬零二百二十元，則抵
        押權擔保之債權與市價相近，被告竟串通訴外人許耿郎將底價抬高為四千八
        百萬元，該院遂依該不合理之價額為拍賣，嗣於八十八年三月八日發給被告
        六個月應買之公告期滿時，被告不應買，亦未依強制執行法第九十五條第四
        項規定，於六個月內聲請另行估價拍賣，顯為拋棄擔保物權之行為等情，然
        被告則辯稱：該執行事件係遭台灣士林地方法院以拍賣無實益為由，視為撤
        回執行，並非被告拋棄抵押權之故；況該抵押權登記現仍未塗銷等語。經查
        ，抵押物即原告及訴外人許耿郎所有之坐落臺北市○○區○○段一小段二九
        五、二九五之一地號土地，前經該院執行處命工業技術發展研究所估定價格
        為貳仟壹佰捌拾伍萬零貳佰貳拾元，嗣後該院乃通知執行當事人對鑑定價格
        表示意見，經訴外人即債務人許耿郎表示請求提高價格為肆仟捌佰萬元，該
        院乃依職權定該土地拍賣底價為肆仟伍佰貳拾萬元，此均有鑑定報告書、筆
        錄、拍賣公告等附於台灣士林地方法院八十六年度執字第六０四四號強制執
        行事件卷宗可稽。按拍賣不動產，執行法院應命鑑定人就該不動產估定價格
        ，經核定後，為拍賣最低價額，強制執行法第八十條定有明文可參。該法關
        於拍賣價額之制度，旨在防止不動產以不當之低價出賣，故由執行法院決定
        拍賣期日賣價格之最低限度，以確保不動產拍賣之適當價格；而我國對於鑑
        定人依前述法條估定之價格，僅規定為核定最低拍賣價額之參考，執行法院
        並不受其拘束，當事人亦得向執行法院表示意見，由執行法院就估定之價額
        審查核定；且當事人對法院核定之最低拍賣價額如有不服，得依該法第十二
        條規定程序聲明異議，可見，拍賣最低價額之核定乃法院之職權。原告主張
        該次拍賣底價之核定，為訴外人許耿郎與被告串通，而致法院誤為錯誤底價
        之核定乙節，並未舉證以實其說，且原告於該次執行程序中本即得依法聲明
        異議，故其於本訴訟程序中方為爭執，已有可疑。再者，原告主張八十八年
        三月八日台灣士林地方法院發給被告六個月應買之公告期滿時，被告不應買
        ，亦未依強制執行法第九十五條第四項規定，於六個月內聲請另行估價拍賣
        ，顯為拋棄擔保物權之行為部分，則為被告所否認，業如前述。卷查，該執
        行程序中，定於八十八年一月七日下午三時就被告與訴外人許耿郎之不動產
        為第六次公開拍賣，然該次拍賣無人應買，台灣士林地方法院乃依強制執行
        法第九十五條第二項、第三項、第四項規定，行特別變賣程序，公告應買人
        得於六個月內依原拍賣條件為應買之表示，且被告並於八十八年六月四日聲
        請另行估價拍賣，該院復又定八十八年九月二日下午三時進行第七次公開拍
        賣，然亦無人應買，該院遂依強制執行法第九十五條第四項定，視為撤回該
        不動產之執行，此均經本院查閱台灣士林地方法院八十六年度執字第六０四
        四號卷宗綦詳。是以，原告主張被告並未聲請該院另行估價拍賣，顯與事實
        不符；另該次強制執行程序終結之原因，並非被告自行撤回強制執行之聲請
        甚明。又依最高法院二十一年度上字第一０一五號裁判意旨得知：債權人拋
        棄為其債權擔保之物權者，保證人固就債權人所拋棄權利之限度內免其責任
        。但債權人於其債權已屆清償期後，未即行使擔保物權，嗣後該擔保物價格
        低落者，不得即謂為拋棄擔保物權。況以被告即債權人於該執行程序中是否
        承受拍賣之不動產，乃被告權利行使之範圍，非法定強制債權人應為一定行
        為之事項，故原告以被告未承受該等不動產，而認被告有拋棄抵押權之意思
        表示，顯屬無據。參以，民法第七百五十八條明定：「不動產物權，依法律
        行為而取得、設定、喪失及變更者，非經登記，不生效力。」，是不動產物
        權之拋棄，如：抵押權，除有拋棄之意思表示外，尚須踐行法定登記方式，
        始生效力。今被告並未有拋棄抵押權之意思表示，已如前述，又被告尚未塗
        銷系爭抵押權之登記，亦據被告當庭陳述綦詳，並為原告所不爭執者，故原
        告所主張被告有拋棄抵押權之行為乙節，並不生效力，此部分主張即無理由
        。
  （二）復查，被告聲請本院就原告之不動產為強制執行，所憑藉之執行名義為台灣
        士林地方法院發給之八十八年十月七日士院仁執字第三一二０一號債權憑證
        ，又該債權憑證依據之執行名義則為本院八十四年度促字第二０一五三號、
        八十七年度促字第六一三九號支付命令，有該債權憑證足考。而被告對原告
        之財產聲請強制執行，係依本院八十七年度促字第六一三九號支付命令，該
        支付命令係於八十七年三月四日作成，於同年三月七日送達原告，而原告未
        於二十日之不變期間內異議，故依民事訴訟法第五百二十一條規定，該支付
        命令與確定判決有同一效力，此亦經本院調閱該支付命令核閱綦詳。再依強
        制執行法第十四條規定：「執行名義成立後，如有消滅或妨礎債權人請求之
        事由發行，債務人得於強制執行程序終結前，向執行法院對債權人提出異議
        之訴。如以裁判為執行名義時，其為異議原因之事實發生在前訴訟言詞辯論
        終結後者，亦得主張之。執行名義無確定判決同一之效力者，於執行名義成
        立前，如有債權不成立或消滅或妨礎債權人請求之事由發生，債務人亦得於
        強制執行程序終結前提起異議之訴。依前二項規定起訴，如有多數得主張之
        異議原因事實，應一併主張之。其未一併主張者，不得再行提起異議之訴。
        」，足徵，支付命令既為有實體確定力之執行名義，自僅能就執行名義即支
        付命令成立後所存在之事由，方得提起債務人異議之訴，蓋既判力基準時點
        前，已存在之異議事由，不問債務人即原告是否知悉，有無主張，均將因既
        判力而被阻卻，不能於債務人異議之訴再為主張，理由在於不准債務人即原
        告於嗣後另藉債務人異議之訴，否定有實體確定力執行名義所確定之事實，
        而生與既判力抵觸之情形故也。準此，綜觀原告所主張：兩造曾於八十七年
        一月十九日和解、被告所請求之違約金金額過高、被告聲請前開支付命令所
        依附之借據上，關於原告之印文並非真正等事實，皆係屬於該支付命令作成
        並發生與確定判決同一效力前所存在者，縱然其所述屬實，亦與前揭說明有
        悖，自不准原告再就此等事由重為主張，是原告此部分所陳亦無理由。
三、綜上所述，原告依強制執行法第十四條規定，提起債務人異議之訴，請求撤銷本
    院八十八年度執字第二００二號所為之強制執行程序，即有未洽，應予駁回。
四、結論：本件原告之訴為無理由，依民事訴訟法第七十八條，判決如主文。
中      華      民      國    八十九    年      二      月    二十四    日
                                            民事第三庭法      官  賴錦華
右為正本係照原本作成
如對本判決上訴，須於判決送達後廿日內向本院提出上訴狀
中      華      民      國    八十九    年      二      月    二十四    日
                                                      法院書記官  張汝琪


司法院資訊處製作；財團法人民間司法改革基金會備份。
